臺灣高等法院臺南分院民事判決　93年度家上易字第15號
上　訴　人　乙○○
訴訟代理人　郭俊廷　律師
被　上訴人　甲○○
訴訟代理人　彭冀湘　律師
上列當事人間分配剩餘財產事件，上訴人對於民國93年7月30日
台灣台南地方法院第一審判決（九十三年度家訴字第二號）提起
上訴，經本院於94年03月15日言詞辯論終結後，判決如下：
    主  文
上訴駁回。
第二審訴訟費用由上訴人負擔。
    事實及理由
一、被上訴人主張：兩造於64年11月11日結婚，於91年7月8日離
    婚。兩造於婚姻關係存續中，並未約定夫妻財產制，自以法
    定財產制為夫妻財產制。而坐落臺南市○○區○○段第260
    地號、261地號、270地號、271地號、338地號、358地號、
    395地號，所有權應有部分均為4萬分之254之土地（下稱系
    爭土地），雖登記在上訴人名下，然係婚姻關係存續中取得
    而現存之財產，伊自得依民法第1030條之1、1030條之4之規
    定，請求上訴人將系爭土地應有部分之2分之1移轉登記予被
    上訴人。於本院聲明：上訴駁回。
二、上訴人則以：(一)、系爭土地為上訴人所購買，且被上訴人於
    92年8月5日在本院另案損害賠償（92上易字第33號）審理時
    主張上訴人離婚後有甚多財產，而系爭土地係甚多財產中之
    一部分，故系爭土地非兩造夫妻判決離婚後之夫妻剩餘財產
    。(二)、又若認系爭不動產（公告僅百餘萬元）為兩造離婚後
    剩餘財產。因上訴人自90年2月8日離家（即自被上訴人告訴
    上訴人妨害家庭迄今即不曾返家）後，兩造經營之德興傢俱
    行財產即由被上訴人經營管理，而德興傢俱行迄90年4月2日
    止，向稅捐機關申報之資產額達435萬2,509元，被上訴人自
    應將傢俱行內之財產提出分配。另被上訴人擅將兩造合夥經
    營之德興傢俱行名下價值75萬元之賓士車，贈與其姊之子，
    亦應予以扣除。被上訴人若不將德興傢俱行傢俱等財產提出
    分配，則其就本件所提出之分配夫妻剩餘財產，僅為系爭土
    地財產，而故意漏列其占有之德興傢俱財產，是其本件請求
    對半均分系爭土地，即非適法及正確，且有失公平等語資為
    抗辯。(三)、於本院聲明：原判決廢棄。被上訴人在第一審之
    訴駁回。
三、兩造不爭執之事實：
    (一)、兩造於64年11月11日結婚，於91年7月8日離婚。
    (二)、兩造於婚姻關係存續中並未約定夫妻財產制。
    (三)、系爭土地係於兩造婚姻關係存續中之83年6月29日取得
        ，登記為上訴人所有。
    (四)、以上事實，並有戶籍謄本、土地登記謄本（見原審卷第
        21-28頁）在卷可稽，自屬真實。
四、按91年6月26日公布而於91年6月28日生效施行之民法親屬編
    施行法第6條之2規定：「中華民國九十一年民法親屬編修正
    前適用聯合財產制之夫妻，其特有財產或結婚時之原有財產
    ，於修正施行後視為夫或妻之婚前財產；婚姻關係存續中取
    得之原有財產，於修正施行後視為夫或妻之婚後財產。」，
    親屬編施行法第6條之2，主要在於將舊聯合財產制之名稱，
    如何轉換於新法定財產制之婚前財產與婚後財產，亦即僅屬
    名稱之變動規定，而無溯及效力之問題。舊制結婚時之原有
    財產與特有財產，於新制成立後仍非屬剩餘財產分配之對象
    ，因此其財產範圍並無變動，有關新制撤銷（民法第1020條
    之1）與追加計算（民法第1030條之3）等保全規定，縱使為
    新制中公平分配剩餘財產之創舉，但為兼顧交易安全，本條
    仍應回歸親屬編施行法第一條不溯及既往之規定，必須該行
    為發生於新制修正後始有其適用。兩造係於64年11月11日結
    婚，且未以契約訂立夫妻財產制，亦未改用分別財產制之事
    實，為兩造所不爭執，依修正前民法第1005條之規定，即應
    以法定財產制為其夫妻財產制。民法親屬編施行法第1條規
    定：「關於親屬之事件，其在修正前發生者，除本施行法有
    特別規定外，亦不適用修正後之規定。」，而民法親屬編施
    行法第6條之2既非得溯及既往之規定，本件原則上即不適用
    91年6月26日公布而於91年6月28日生效施行之法定財產制新
    制，仍應適用74年6月3日公布而於74年6月5日生效施行之法
    定財產制。又按聯合財產制為九十一年六月二十六日修正公
    布而於九十一年六月二十八日生效施行前（下稱修正前）之
    法定財產制。該修正前之民法第一千零三十條之一第一項規
    定：「聯合財產關係消滅時，夫或妻於婚姻關係存續中所取
    得而現存之原有財產，扣除婚姻關係存續中所負債務後，如
    有剩餘，其雙方剩餘財產之差額，應平均分配。但因繼承或
    其他無償取得之財產，不在此限。」，兩造於離婚使聯合財
    產關係消滅時，除各得依修正前之民法第一千零五十八條規
    定取回其固有財產外，尚得依此規定請求分配剩餘財產，而
    此項請求有無理由，自應先究明兩造於婚姻關係存續中所取
    得而現存之原有財產（視為婚後財產），以定其分配額。
五、被上訴人主張系爭土地係兩造婚姻關係存續中所取得而現存
    之婚後財產（即聯合財產制之現存原有財產），業據被上訴
    人提出土地登記謄本為證。上訴人雖否認上情，並以被上訴
    人曾於另案主張系爭土地為上訴人所有，則該土地應確屬上
    訴人所有云云置辯。然上訴人並未舉證證明系爭土地屬妻即
    上訴人之特有財產（即修正前1013條、1014條所明定之特有
    財產），自屬聯合財產，該土地為婚姻關係存續中取得之財
    產，登記為妻即上訴人之名義，即屬妻之原有財產，妻固有
    所有權，但修正前民法第1030條之1之剩餘財產分配請求，
    係聯合財產關係消滅時，以夫妻雙方剩餘財產之差額（即夫
    或妻婚姻關係存續中所取得而現存之原有財產，扣除婚姻關
    係存續中所負債務），平均分配，方為公平，亦所以貫徹男
    女平等之原則。是上訴人抗辯系爭土地登記為其所有，被上
    訴人不得請求分配云云，尚無足採。被上訴人上開主張，自
    屬可信。雖上訴人又主張兩造共同經營之德興傢俱行有存貨
    等資產共435萬2,509元，由被上訴人管理中，應提出分配，
    固據提出德興傢俱行資產負債表為據（見本院卷36頁)。然
    核該資產負債表係上訴人製作，提出於財政部台灣省南區國
    稅局新化稽徵所（90年4月2日收件），申請停業，該資產負
    債表係載資產總額為4,352,509元，然負債總額亦為4,352,5
    09元。是尚不能認上訴人抗辯被上訴人有德興傢俱行4,352,
    509元之資產為可採。雖上訴人又抗辯被上訴人於92年8月5
    日本院另案審理時主張傢俱行由其繼續經營，月盈30萬元，
    可見傢俱行之財產屬被上訴人管理占有中，應提出分配云云
    。然上訴人自陳於90年2月8日即已離家，而其於90 年4月2
    日提出於稅捐機關之資產負債表，資產與負債平衡，且該傢
    俱行於91年6月4日始由被上訴人申請復業，現又停業中，有
    財政部台灣省南區國稅區新化稽徵所93年2月5日南區國稅新
    化三字第0930006909號函在卷可稽。是不能由被上訴人於另
    案所述及上訴人所提之負債表而認被上訴人於兩造聯合財產
    關係消滅時（即91年7月8日）另有德興傢俱行之傢俱財產等
    原有財產，則上訴人主張被上訴人應將德興傢俱行之傢俱財
    產等列入分配云云，尚難採取。
六、上訴人又抗辯被上訴人將兩造共同經營之德興傢俱行所有價
    值75萬元之賓士車贈外甥龐旭峰，應予扣除云云。然依前開
    理由四之說明，有關新制撤銷（民法第1020條之1）與追加
    計算（民法第1030條之3）等保全規定，縱使為新制中公平
    分配剩餘財產之創舉，但為兼顧交易安全，本條仍應回歸親
    屬編施行法第1條不溯及既往之規定，必須該行為發生於新
    制修正後始有其適用。姑不論系爭賓士車係被上訴人所有或
    兩造共同經營之德興傢俱行所有，被上訴人主張其得絕症，
    自認來日無多遂將賓士車贈外甥龐旭峰，並於90年2月3日辦
    理車輛異動登記，有汽車車輛異動登記書，在原審可參（見
    原審卷第106頁），則車輛贈與行為非發生於新制修正後，
    自不得追加計算，自非現存之財產，而無再予分配之問題，
    是上訴人此部分之抗辯，亦非可取。
七、綜上所述，被上訴人本於剩餘財產分配請求權之法律關係，
    請求上訴人將系爭土地所有權應有部分四萬分之二五四中之
    二分之一移轉登記予被上訴人，為有理由，應予准許。原審
    據此而為上訴人敗訴之判決，經核並無違誤，上訴意旨指摘
    原判決不當，並求為廢棄改判，非有理由，應予駁回。
八、本件事証已明確，兩造其餘攻擊、防禦方法及舉証，因與本
    判決判斷結果，不生影響，爰未逐一論列，併此敘明。
九、據上論結，本件上訴為無理由，依民事訴訟法第四百四十九
    條第一項、第七十八條，判決如主文。
中　　華　　民　　國　　94　　年　　3 　　月　　29　　日
                  民事第二庭    審判長法　官　吳志誠
                                      法　官　楊省三
                                      法　官　李素靖
上為正本係照原本作成。
不得上訴。
中　　華　　民　　國　　94　　年　　3　　 月　　30　　日
                                      書記官　林鈴香
　　　　　　　　　　　　　　　　　　　　　　　　　Ｊ
